臺灣臺中地方法院刑事判決　　　　　　　　　　　　九十三年度訴字第三五九號
　　公　訴　人　臺灣臺中地方法院檢察署檢察官
　　被　　　告　丁○○
　　選任辯護人　郭蕙蘭律師
　　　　　　　　謝國允律師
右列被告因詐欺等案件，經檢察官提起公訴（九十二年度偵緝字第七五三號），本院
判決如左：
    主  文
丁○○無罪。
    理  由
一、公訴意旨略以：被告丁○○係址設臺中市西屯區○○○○街一四一號「名模兒美
    容名店」之實際負責人，其以經營美容店為幌子，並找甲○○充當該店之人頭，
    而與己○○等詐欺集團成員，共同基於常業詐欺及常業重利之犯意聯絡，在己○○以張兩明（業已死亡）名義向不知情之屋主丙○○所承租之臺中市○○區○○
    路一段三三號房屋內從事假消費、真刷卡借款之地下錢莊業務，而於民國八十九
    年十二月四日，因乙○○缺錢花用，持匯通商業銀行股份有限公司（下稱匯通銀
    行）之信用卡，至臺中市○○區○○路一段三三號房屋內刷卡借款新台幣（下同
    ）四萬三千五百元時，由己○○等人提供名模兒美容名店所申請之刷卡機予乙○○刷卡，並約定每刷卡借款一萬元即應先扣除一千元之利息予己○○等人，借款
    人乙○○僅實拿九千元之款項，致匯通銀行因誤以乙○○確有向名模兒美容名店
    刷卡消費，而先行支付前揭款項予丁○○，丁○○等人即因此獲取與原本顯不相
    當之重利，而均恃此以營生並以之為常業，嗣因乙○○於帳單到期後均未支付任
    何款項且避不見面，而匯通銀行催索無著受有損害，始知受騙。因認被告涉有刑
    法第三百四十條之常業詐欺罪嫌及第三百四十五條常業重利罪嫌云云。本件公訴
    人認被告涉有前揭罪嫌，無非係以上開事實，業據證人施榮爵、乙○○、甲○○
    及辛○○等人證述稽詳，並有讓渡書、房屋租賃契約書、存摺匯款單、名模兒美
    容名店之登記、設立及變更資料、電腦消費明細表及金融聯合徵信查詢單等附卷
    可稽，為其論據。
二、按犯罪事實應依證據認定之，無證據不得認定犯罪事實；又被告否認犯罪事實所
    持之辯解，縱屬不能成立，仍非有積極證據足以證明其犯罪行為，不能遽為有罪
    之認定，刑事訴訟法第一百五十四條第二項、最高法院三十年上字一八三一號判
    例參照。復按刑事訴訟法上所謂認定犯罪事實之證據，係指足以認定被告確有犯
    罪行為之積極證據而言，該項證據自須適合於被告犯罪事實之認定，始得採為斷
    罪資料；且犯罪事實之認定，應憑真實之證據，倘證據是否真實尚欠明顯，自難
    以擬制推測之方法，為其判斷之基礎；另證據之證明力，固屬於法院判斷之自由
    ，惟證據本身如有瑕疵，則在瑕疵未能究明以前，遽採為有罪之根據，即難謂適
    法，最高法院二十九年上字第三一○五號、五十三年台上字第六五六號及三十二
    年上字第九七一號分別著有判例可資參照。
三、訊據被告丁○○固坦承其曾於上址經營名模兒美容名店等情不諱；惟仍堅詞否認
    有何與己○○等人共同從事假消費、真刷卡之常業詐欺及常業重利等犯行，辯稱
    ：伊所經營之前揭美容店業於八十九年五月間轉讓予甲○○經營，伊不認識己○○等人，並未將該美容店之刷卡機交予詐欺集團而共同從事假消費、真刷卡使用
    等語。經查：
（一）證人即從事假消費、真刷卡之乙○○固於偵查時自承伊曾於前揭時、地，假藉
      消費名義而以匯通銀行之信用卡借款四萬三千五百元，且刷卡時已知無資力支
    付該筆款項，事後亦未繳付予匯通銀行等情在卷（詳見九十年三月二十九日九
      十一年度偵緝字第二三○號卷偵訊筆錄第六頁），復核與證人即匯通銀行之人
      員辛○○於偵查中所陳情節相符（詳見九十年十一月十九日九十一年度偵緝字
      第二三○號卷偵訊筆錄第五頁），且有電腦消費明細表及金融聯合徵信查詢單
      存卷可佐，亦即證人乙○○確曾於八十九年十二月四日，利用名模兒美容名店
      之刷卡機從事假消費、真刷卡之行為，堪先認定。
（二）次以，公訴人固引據證人乙○○所指陳前揭刷卡地點乃在臺中市○○路○段三
      三號之房屋內，是認被告係與承租使用該處房屋之己○○等詐欺集團共犯前揭
      犯行云云。惟查，證人乙○○於偵查及本院審理時既證稱：「我是拿匯通信用
      卡向名模兒美容名店假消費、真刷卡，那裡沒有招牌，是平常居家住宅，裡面
      有二、三個業務員，在北屯區。」（詳見九十一年六月三日九十一年度他字第
      八○九號卷偵訊筆錄第十頁）及「我曾在八十九年去刷卡過，但店名不是名模
      兒美容店，我不曾到臺中市○○○○街一四一號一樓去刷過卡，沒有見過丁○○。那個假消費、真刷卡的地方沒有店名、招牌。我與被告、證人己○○及甲○○完全都不認識，之前也沒見過。當時幫我刷卡的是業務員，是一個男生，
      三十幾歲，都是同一個人。」等情在卷，則堪見公訴人據此指陳被告有於前揭
      時、地與甲○○及己○○共犯前揭犯行，已非無疑。再者，依證人即前揭臺中
      市○○路○段三三號房屋之屋主丙○○於警詢、偵查及本院審理時陳稱：「之
      前有位張兩明出面承租房屋，承租期自九十年六月一日至九十一年五月三十日
      ，但實際租用者是綽號小蔣之男子在使用。張兩明與我打契約後就由小蔣搬進
      來使用。己○○即為綽號小蔣之男子。」（詳見丙○○台中市警察局第六分局
      查訪表，附於九十一年度他字第八○九號卷第三六頁）、「都是己○○的太太
      付租金，他們租一年，之後我沒再租別人。他們好像是集資做一個點，有搬電
      腦、機器及家電來放，進出的人有七、八個人。」（詳見九十一年十二月十九
      日九十一年度他字第八○九號卷調查筆錄第四九頁）及「根據契約上之日期是
      九十年五月三十日，簽訂時間應該是這天，我不太記得。在簽這份契約時，當
      初跟我談要租漢口路房子時，沒見過被告丁○○，我不認識她，是張兩明自己
      來跟我談。該房屋在張兩明跟我簽租約之前是租給單純做小火鍋的，做大約兩
      年。張兩明來跟我簽約後，就一直沒看過他，我租給他後，張先生就找不到人
      也沒有在用，後來就有一位蔣先生說是他公司的人，他沒有付錢的話，我們就
      不租了，後來蔣先生在使用，是他拿錢付租金的，蔣先生好像也是做電腦還是
      電器製品，好像拿東西來賣。在做小火鍋的退租後至張兩明締約承租前，該房
      屋並未出租予其他人使用，張兩明或己○○亦未在締約前先行使用前揭房屋。
      」等語，以及證人己○○於偵查及本院審理時陳稱：「臺中市○○路○段三三
      號是我和張兩明一起租的，做電器、電腦二手貨買賣。已經做五、六年。我不
      認識甲○○。」（詳見九十一年十二月十九日九十一年度他字第八○九號卷調
      查筆錄第五一頁）、「我曾承租臺中市○○路○段三三號的房屋，租賃契約不
      是我打的，是跟朋友合租，因為比較省，我們是做電腦零售，他們是做工程的
      ，他說他只要一個地方可以申請牌照就可以做了，他們當時做沒多久就沒有來
      了，房租都是我在付，他們很少來，且他們會從後門走。在那個地方使用一年
      多。沒見過乙○○及被告，使用漢口路的房子時，並未看到裡面的人利用刷卡
      方式，付錢給來刷卡的人。跟房東簽約前，這個地方是何人使用我不知道。我
      搬到漢口路一段三三號之前，有在其他地方經營同樣的生意，做很久了，有在
      英才路、民權路、大雅路及太原路做，因為很多年了，都是收貨、賣貨，我們
      做電腦、電器、傢俱、中古的都有。」等情，核諸證人即屋主丙○○所提出之
      房屋租賃契約書載明位在臺中市○○區○○路一段三十三號一樓樓面及地下室
      之房屋曾自八十七年十月十五日起至八十九年十月十五日止出租予案外人蘇東
      權，且蘇東權於八十九年九月十四日即實際退租，迨至九十年五月十日始再行
      出租予張兩明，租賃期限自九十年六月一日至九十一年五月三十日（附於本院
      案卷第一五八頁以下及九十一年度他字第八○九號卷第三八頁）等情，堪認證
      人乙○○從事前揭假消費、真刷卡之行為時，前揭房屋並未出租予任何人使用
      ，亦即證人乙○○所指陳之刷卡地點，非無疑問，是公訴人依此認定被告乃與
      證人己○○等詐欺集團在前揭處所共犯上開犯行，即屬無據。
（三）又查，證人即在會計師事務所任職之許淑珍固於偵查中陳稱：「我有代辦名模
      兒美容名店變更負責人事宜，原本負責人是丁○○，後來變更為戊○○。都是
      丁○○和我接洽，他有向我說戊○○是公司的美容師。不知丁○○事後為何又
      將店讓給甲○○，丁○○只有將資料拿給我。甲○○本人我沒有見過，我只有
      他的資料。」等情在卷（詳見九十二年十二月十九日九十二年度偵緝字第七五
      三號卷偵訊筆錄第七二頁），且證人即屋主施榮爵亦於偵訊中陳稱：「臺中市
      ○○○○街一四一號一樓是我之前的房子，出租給丁○○二年，丁○○店的招
      牌是名模兒美容名店。我於九十年四月後又租給戊○○，戊○○告訴我，她和
      弟弟妹妹一起住。丁○○第一次繳租金是繳現金，之後就是電匯給我。」（詳
      見九十二年一月二十七日九十一年度他字第八○九號卷偵訊筆錄第八五頁以下
      ）、「租金都是丁○○匯給我的，一直匯到九十年二月二十一日止，租期是到
      九十年三、四月間。她有在九十年三、四月間租約到期時向我表示要將店頂讓
      給其他人，接下來承租的人名為戊○○。戊○○都是現金支付租金給我。」（
      詳見九十二年十一月二十五日九十二年度偵緝字第七五三號卷偵訊筆錄第三二
      頁）等情詳實，並為被告所是認，復有設立登記申請書（詳見九十二年度偵緝
      字第七五三號卷第六二頁）、營利事業登記抄本、名模兒美容名店營利事業登
      記資料（詳見九十一年度他字第八○九號卷第十六頁、九十二年度偵緝字第七
      五三號卷第五十頁、第五六頁）、承諾書及載明八十九年一月二十六日由丁○○將該美容店讓渡予庚○○（詳見九十二年度偵緝字第七五三號卷第五八頁）
      、八十九年三月二十日由庚○○讓渡予戊○○（詳見九十二年度偵緝字第七五
      三號卷第五五頁）、八十九年五月十一日由戊○○讓渡予甲○○（詳見九十二
      年度偵緝字第七五三號卷第四六頁）及八十九年五月十二日由丁○○讓渡予甲○○（詳見九十二年度偵緝字第七五三號卷第二七頁）等情之讓渡書、載明施
      榮爵乃於八十八年一月二十二日將位在臺中市○○○○街一四一號一樓之房屋
      出租予被告，租賃期限自八十八年二月十五日起至九十年二月十四日止（詳見
      九十一年度他字第八○九號卷第六九頁），其後復出租予戊○○，租賃期限自
      九十年四月十五日起至九十一年四月十四日止（詳見九十一年度他字第八○九
      號卷第七二頁）等情之租賃契約書等存卷可參，亦即被告所經營之名模兒美容
      名店於八十九年間確曾多次變更負責人，而被告亦自承租該處房屋起即按期繳
      付租金至九十年二月十四日租期屆滿為止，甚為明確。
（四）然而，被告承租該處房屋確有從事美容業，且因仍實際使用該處房屋，故仍由
      被告負責繳付租金予屋主施榮爵，其後被告並曾實際將該美容店讓渡由他人經
      營等情，既據證人施榮爵於偵查時證稱：「丁○○有在營業，他有賣生物科技
      的保養品及女孩護膚東西，戊○○說他是因為去丁○○的店才認識丁○○。」
      （詳見九十二年一月二十七日九十一年度他字第八○九號卷偵訊筆錄第八五頁
      以下）等情詳實，且被告於偵查時陳稱：「（問：該店為何變更為庚○○的名
      義？）因為我有向他借錢，我去高雄時曾陸續向他借錢，總共借了十萬元左右
      ，他有時在高雄拿錢給我，也有他來臺中找我時給我。頂讓後他就沒有來了。
      我當初是因為欠他錢覺得不好意思才將店過戶給他。我登報時戊○○有來頂店
      ，但是他說不想頂全部，所以我們才用合夥人的關係。後來我不想繼續經營，
      所以戊○○也沒辦法，我們又登報頂讓，甲○○就於八十九年五月十二日來頂
      店。」（詳見九十二年十二月十九日九十二年度偵緝字第七五三號卷偵訊筆錄
      第七三頁以下）等情，復核與證人庚○○於偵訊及本院審理時陳稱：「丁○○
      於八十幾年間在高雄向我借十萬元，所以將該店過戶給我抵帳，因為當時我還
      年輕，且他是我親戚，我才答應。當初他欠我錢，我想沒有還也沒有關係，所
      以就沒注意那麼多，我沒有實際經營名模兒美容名店，我一直住在高雄。我來
      臺中找丁○○玩時，曾看過這間店。但是頂讓後就沒有再來過了，我們都用電
      話聯絡。他是打電話給我說向我借十萬元，後來他就來我家拿錢。事後因為丁○○說店不想做了，所以才將店頂讓給戊○○。」（詳見九十二年十二月十九
      日九十二年度偵緝字第七五三號卷偵訊筆錄第七三頁）、「因為當初我阿姨丁○○陸續跟我借錢，約有十萬元左右，她說她想將名模兒美容店過戶給我擔保
      ，我本來說不用了，但她很堅持，我就讓她過戶。我後來有聽我阿姨說後來有
      變更負責人，因為生意不是很好，所以讓別人經營，該店只是供擔保，我沒有
      實際經營。變更登記之手續都是丁○○辦的，我沒有參與。我有到這個店看過
      ，但登記為負責人時沒有到店內看過，那時我就比較少跟阿姨聯絡了。丁○○
      欠我的十萬元沒有全部還，還有欠四、五萬元左右。從丁○○告訴我要將該店
      登記我為負責人，直到說要將該店再登記予別人，這段期間約有一個月、二個
      月。要辦理相關登記手續所需之證件資料是她跟我說要做擔保時，我到臺中玩
      時拿給丁○○的，我只拿我的身分證正本給她。我不知該店經營之盈虧情形，
      因為她是親戚，其實她有沒有還這些錢我不會很在意，所以她說要將店頂讓給
      別人，我也沒有意見。」等情，以及證人戊○○於本院審理時證稱：「委託書
      及承諾書上之簽名不是我簽具的，但印章我沒辦法確認是不是我的印章。房屋
      租賃契約書上戊○○的簽名是我簽具。我是看報紙得知丁○○說本來要頂讓給
      別人，但她白天還要在那邊，所以我只能做晚上的，後來她說要全部頂讓給我
      ，我才向房東承租房子。我給她七萬五千元，她把裡面的音響、美容器材讓渡
      給我，其他的營利事業她說她沒辦法辦，她叫我自己去辦，叫我重新申請一家
      。之前她說晚上要頂讓給我，這之間的過程我想不清楚，因為在之前我有拿七
      萬元給她，算是我承租的錢，但我不知她有沒有將這家店登記給我。我們有互
      相影印身分證，因為我有給她七萬元，算是租讓，就是剛開始我跟她租這家店
  的時候，約是八十九年左右，八十九年時我有先給她七萬元。後來我有跟房東
      施榮爵簽租賃契約，租金是我跟他簽租約時開始付的，就是簽約以後開始付的
      。我簽租約之前，租金是丁○○付的。（問：妳在八十九年間已經變更該店名
      義負責人，為何租金還是丁○○付？）我只是跟她承租晚上的時間，她說白天
      她要用，沒辦法頂讓給我，我不認識房東，我是看報紙，去到現場才知道店白
      天她還要做，我就先租晚上時間，看看營運狀況後再打算。白天丁○○在店內
      有做美容，我是第一次看報紙去跟她承租房子的時候我有看過一次她在做臉部
      保養，其他時間我沒有看過，因為我晚上去時，她都下班了。我直接將租金拿
      給丁○○，不是拿給房東。我跟房東簽約之後，丁○○白天就沒有在現場做生
      意，我搬進去住後就變成住家了。原本丁○○說店要全部頂讓，後來她又說她
      白天還需要在那邊，晚上給我做，要我先七萬元給她，月租金一人一半，一個
      人一萬元，我能使用她店內的美容器材，還可以在那邊住，這些都是在我去上
      班工作之前就已經約定好了的，這樣的狀態持續至我跟施榮爵房東簽約時。那
      家店是登記為名模兒美容名店，負責人這個階段我有點忘記了，因為我先生跟
      丁○○簽約時說要有點保障，因為我先給她七萬元了，那時丁○○有說要找會
      計師變更負責人為我的名字，但中間的細節我有點忘記了。我知道我先生有要
      求要將負責人登記為我的名字，丁○○有說要請會計師變更，但變更的上面那
      個簽名不是我的，她有說要變更成我的名字，她有說可以，但後來負責人不是
      我，如果丁○○有將負責人變更為我，我是有同意的，後來有沒有人向我表示
      要將負責人由我變更為別人，我真的忘記了，也忘記有沒有人跟我拿資料及印
      章。我跟丁○○接觸期間，曾經將印章交給丁○○，負責人有變更成我的名字
      ，是我同意的，但我不知是何時將負責人變更登記為我。我還做晚上的期間，
      那家店的稅金是丁○○繳，我不需要分擔稅金的繳納義務，因為她叫我一個月
      給她一萬元。她後來好像白天斷斷續續沒有過去，我能確定的是我跟房東施榮
      爵簽契約時，她就都沒有過去了。她沒過去後，另外跟我協議說她不要做了，
      她說要頂給別人，我說那就頂給我，她說我給她七萬元，她就將裡面的東西都
      給我，後來我有給她七萬元，那些器材就搬回家了，因為我沒有辦營利事業那
      些我就不能做了。她最後頂讓給我的時候，我問她負責人是誰，她說跟我沒有
      關係，我問她能否變更登記為我，她說沒有辦法，並要我自己另外申請一家店
      名使用。（問：丁○○是否曾經拿如同偵查卷第四六頁之讓渡書、第五十一頁
      之營利事業統一發證設立變更登記申請書及五十三頁之委託書、五十四頁之承
      諾書讓妳蓋章過？）我沒有蓋過這個章，但我想這個可能是委託會計師辦理的
      ，因為我們第一次接觸，我錢給她時，她就有說要委託會計師辦理變更負責人
      為我的名字。（問：後來妳有沒有向丁○○表示過，說妳同意將名模兒美容名
      店之負責人由妳變更為別人？）應該是我有同意，如果我做負責人，後來變更
      為別人，不是她自己變更的。（問：最後妳既然已經不在做美容了，為何還要
      花七萬元將丁○○的美容器材頂讓下來？）因為我之前已經花七萬元，裡面有
      一半東西是我的，她說要頂讓給別人，我就說頂讓給我，本來我還想繼續做，
      但因為丁○○說沒辦法將店過戶給我，且我還要帶小孩，所以就沒有做了。」
      等情相符，是足見被告辯稱伊並無虛偽讓渡前揭店面予庚○○或戊○○等人擔
      任名義上負責人，且戊○○未與屋主施榮爵簽訂房屋租賃契約之前，即係由伊
      負責依原先之租賃契約負責繳付租金等情，洵為可採。基此，已非可徒憑前揭
      名模兒美容名店之負責人名義變更頻繁，且被告將該店讓渡予甲○○後，猶仍
      繳付該處之房屋租金予施榮爵一節，逕行推論被告自始均為該店之實際負責人
      ，而無實際讓渡該店予甲○○，甲○○僅係擔任該店之人頭等情，則證人甲○○確否僅為名模兒美容名店之名義上負責人，已非無疑義。
（五）又查，證人甲○○於偵查中既陳稱：「（問：你是名模兒美容的負責人？）我
      是掛名人頭，是阿進介紹，一個月一萬五千元，都是他本人拿給我的。我不清
      楚阿進住在哪。」（詳見九十一年八月五日九十一年度他字第八○九號卷偵訊
      筆錄第二十七頁）等情；然其後於警詢時另改稱：「我不是名模兒美容名店之
      實際經營者，我只是該店的人頭。我於九十年初，一位綽號阿進之男子介紹我
      與該店綽號陳姐之女子認識，並叫我充當他們店的人頭。（問：你充當人頭的
      代價為何？如何領錢？）一個月一萬五千元，都是陳姐拿到我以前的餐廳「南
      瓜天地」給我，去年九十年十月的時候已停止營業。我不知如何聯絡阿進及陳
      姐，不知他們的本名為何。我共向綽號陳姐之女子領了四、五個月的薪水，後
      來告訴我說因為生意不好不做了，以後我就沒有再領到錢了。我不知名模兒美
      容名店實際負責人之真實姓名年籍及陳姐在該店擔任何種職務。我是在剛開始
      的時候有去過那家店一次，後來就沒再去了。只有那位陳姐與我接觸而已。」
      （詳見九十一年九月十日九十一年度他字第八○九號卷調查筆錄第三四頁以下
      ）等情，亦即不僅前後陳述顯非一致，且未具體指陳綽號阿進之真實年籍及該
      名綽號「陳姐」人是否即為被告，可見證人甲○○前揭供述，乃有意圖卸責之
      情。況查，證人乙○○從事假消費、真刷卡時所使用之刷卡機，乃係證人甲○○於八十九年六月八日以名模兒美容名店之名義向中國信託商業銀行申請取得
      ，迨至九十一年十月二十二日始辦理解約者，並非被告原於該店所使用之刷卡
      機，而被告原所使用之刷卡機則係八十八年六月十六日向聯合信用卡處理中心
      提出申請，並業於八十九年九月三十日即辦理解約而無法繼續使用等情，有財
      團法人金融聯合徵信中心函及九十三年七月三十日（九三）聯卡商管簽字第三
      ０七號聯合信用卡處理中心簡便行文表函附之特約商店約定書等（附於本院案
      卷第二三二頁以下）在卷可參，則益徵證人乙○○從事刷卡時所使用之刷卡機
      ，並非被告所申請，核與被告無涉，而實際申請、交付前揭刷卡機予詐欺集團
      從事假消費、真刷卡使用之人，乃為證人甲○○無疑。此外，既查無其他任何
      積極證據足認被告未實際將前揭名模兒美容名店過戶予證人甲○○經營，而證
      人甲○○僅係受僱於被告擔任該店及申請刷卡機之人頭，自無從徒憑證人甲○○前揭顯有瑕疵之所指作為認定被告犯罪之不利證據。揆諸前揭說明，參諸卷
      內現存證據，既無法證明被告確有上開犯行，且復查無其他積極證據足資證明
      被告有公訴人所指之行為，核屬不能證明被告犯罪，自應諭知被告無罪之判決
      。
據上論斷，應依刑事訴訟法第三百零一條第一項前段，判決如主文。
中      華      民      國     九十三     年    十      月    二十七    日
                               臺灣臺中地方法院刑事第一庭
                                 審判長法  官  張  智  雄
                                       法  官  柯  崑  輝
                                       法  官  許  惠  瑜
右正本證明與原本無異。
如不服本判決，應於判決送達後十日內向本院提出上訴狀，上訴於臺灣高等法院臺中
分院（須附繕本）。
                                       書記官
中      華      民      國     九十三     年    十      月    二十七    日
